臺灣高等法院臺中分院民事裁定　九十一年度再字第一二號
　　　再審聲請人　丙○○
　　　法定代理人　甲○○
　　　再審相對人　彰化縣政府
　　　法定代理人　乙○○
右當事人間請求塗銷土地所有權移轉登記等事件，再審聲請人對於中華民國八十九年
六月二十九日本院確定裁定（八十七年度再字第三十一號裁定），聲請再審，本院裁
定如左：
      主    文
再審之聲請駁回。
再審聲請訴訟費用由再審聲請人負擔。
      理    由
一、再審聲請人聲請再審理由略稱：(一)日據時期臺灣總督府官署於大正八年三月製作
    公布之臺灣宗教調查報告書第八十七頁指證：位置關係(2)管理人之住宅以及第八
    十八頁指證：是有四十九個會（神明會）只有會員一名，有臺灣總督府監製臺灣
    宗教調查報告書可證，宗教團體於大正七年三月末日調查，第九十八頁，依會員
    數統計表記載第一○九頁指證：數別計四十九會是有一名會員廳名：新竹五臺中
    一五臺南四阿侯二五計四九。會員一人的神明會計四九個會有大正七年三月末調
    查之事實證據可證，又第八十八頁指證：前節所提的會員一名的神明會是屬于此
    種不招新會員的會，依此則只有會員一名的神明會是可以的，故一人會員的權利
    一般當然是可以由子孫繼承，參見第八十八頁指證。就上開有利之證物，再審聲
    請人係由在上開裁定後，經一再搜尋於九十一年三月四日在國史館臺灣文獻館找
    到，此日據時期之「習慣」前審未予適用，即有不應適用之法規而誤予適用，顯
    屬「適用法規顯有錯誤」；(二)土地臺帳上呂璜是改名為呂昆煌，不是呂璜和呂昆
    煌為兩個人，此可由下列事證可證：(1)依據日據時期臺灣總督府明治三十一年七
    月十七日臺灣土地調查規則第一條規定：各業主應申報其土地於土地申告書，由
    官署製作土地臺帳，其業主呂璜更名為呂昆煌，呂昆煌即呂璜。(2)七十三番地、
    七十六番地及二六三番地等三筆土地，於土地登記後均屬呂昆煌（即原姓名呂璜
    ）一人所有或管理人，有日據時期土地登記簿（保存登記）可證。據此，再審聲
    請人發見有明確未經斟酌之證物足以證明該裁定違誤不當，為其聲請再審理由云
    云。
二、按裁定已經確定，而有第四百九十六條第一項或第四百九十七條之情形者，得準
    用本編之規定，聲請再審，又適用法規顯有錯誤；當事人發見未經斟酌之證物或
    得使用該證物者，但以如經斟酌可受較有利益之裁判者為限，得以再審之訴對於
    確定終局判決聲明不服民事訴訟法第五百零七條、第四百九十六條第一項第一、
    十三款訂有明文，而民事訴訟法第四百九十六條第一項第一款所謂適用法規顯有
    錯誤，應以確定判決違背法規或現存判例解釋者為限，若在學說上諸說併存，尚
    無判解可據者，不得指為用法錯誤（最高法院五十八年度台再字第三三號判決參
    照），又習慣係屬事實，法院認定有無某種習慣存在洵係認定事實問題，與適用
    法規無涉，再審聲請人據以主張之台灣民事習慣調查報告，非前開條款所稱之法
    規，再審聲請人依該條款提起再審之訴，自難認有再審理由（最高法院七十一年
    度台再字第一四三號裁判參照）。查再審聲請人主張依日據時期臺灣總督府官署
    所製作公布之臺灣宗教調查報告書中，認為神明會之組織會員只有一名，亦可成
    立，並提出臺灣宗教調查報告書為證，因而以此認為前審就此日據時期之「習慣
    」未予適用，即有不應適用之法規而誤予適用，顯屬「適用法規顯有錯誤」云云
    ，揆諸前開說明，再審聲請人依該調查報告主張神明會會員只有一名即可成立之
    習慣調查，係屬事實之認定問題，與適用法規無涉，且所謂適用法規顯有錯誤，
    應以確定判決違背法規或現存判例解釋者為限，若在學說上諸說併存，尚無判解
    可據者，不得指為用法錯誤，而認定有無某種習慣存在既係認定事實問題，自不
    得指為用法錯誤，再審聲請人以此主張前審「適用法規顯有錯誤」而提起再審，
    應無理由。
三、次按民事訴訟法第四百九十二條第一項第十三款所謂當事人發見未經斟酌之證物
    ，係指前訴訟程序事實審之言詞辯論終結前已存在之證物，因當事人不知有此，
    致未經斟酌，現始知之者而言。若在前訴訟程序事實審言詞辯論終結前，尚未存
    在之證物，本無所謂發見，自不得以之為再審理由（最高法院二十九年度上字第
    一○○五號判例參照）。查再審聲請人主張系爭「丙○○」先後所載之管理人「
    呂璜」與「呂昆煌」係同一人，因「呂璜」改名為「呂昆煌」，此發見屬未經斟
    酌之證物而據提起再審理由云云。惟查，此項再審理由業經本院八十七年度再字
    第三十一號確定裁定理由中，即加以斟酌：「聲請人提出日據時期之土地台帳影
    本、中華民國土地登記簿謄本影本、彰化戶政事務所公文影本（再審聲請狀附證
    七－證九證物），認系爭「丙○○」先後所載之管理人「呂璜」與「呂昆煌」係
    同一人，因「呂璜」改名為「呂昆煌」云云。此項此情縱然屬實，然依聲請人之
    此項主張，其神明會之組成員既僅一人，則依同前段說明，該「丙○○」自非神
    明會之組織。其次，依聲請人提出之寺廟、宗教團體調查表及所屬財產（土地
    部）影本各一件（見同上狀附證二、三），其上載：信徒或會員數及其資格：有
    關係者十多名。準此，該丙○○之會員數顯然有十多人，應非聲請人所稱之僅呂
    昆煌一人。雖聲請人另稱上開所載會員數有關係者十多人，即係呂昆煌之後裔子
    孫十餘人云云。但並無證據以資證實。且按「社團性質」之神明會，其會份雖可
    為繼承之標的，但大率由共同繼承人協議，歸其中一人繼承，原則上係由摘長子
    孫繼承。由於基本會份並無共同繼承之例，故不得以共同繼承之事由對抗神明會
    。因此，神明會之會員人數恆定（參看台灣民事習慣調查報告六七八、六八○－
    六八一、六二九頁）。準此，倘呂昆煌為該神明會之會員，其繼承人所繼承者亦
    僅一會份，不致全體繼承人均成為會員。另按「財團性質」之神明會，其會員對
    於會產並無直接之權利義務關係，亦不得由其子孫繼承（見同上報告六四○、六
    八三－六八四頁）。準此，亦不發生繼承人依繼承成為會員之問題。故聲請人上
    開所稱，顯非可採。從而，本件依聲請人提出之上開資料，並不足以證明呂昆煌
    之後裔子孫十餘人係該丙○○神明會之會員。則該十餘人所為選任甲○○為管理
    人之行為，即非合法。原確定裁定認甲○○非經合法選任，其代理聲請人提起訴
    訟，法定代理權有欠缺，前程序第一審裁定命補正而未補正，予以駁回其訴，並
    無違誤，因而駁回聲請人之抗告，自無不合。」揆諸前開說明，此部分既經本院
    前審予以審酌，自不得認定係「當事人發見未經斟酌之證物」，是再審聲請人自
    不得以此作為再審理由，其據此提起再審，不能認為有理由。
四、本件再審聲請人以上開理由提起再審，經查均非「適用法規顯有錯誤」及「當事
    人發見未經斟酌之證物」，則其聲請再審顯無理由，應予駁回。
五、依民事訴訟法第五百零七條、第五百零二條第二項、第九十五條、第七十八條，
    裁定如主文。
中　　　華　　　民　　　國　　九十一　　年　　　八　　　月　　　六　　　日
~B1民事第二庭審判長法　官　童有德
~B2　　　　　　　　法　官　翁芳靜
~B3　　　　　　　　法　官　黃永泉
右為正本係照原本作成。
如不服本裁定應於裁定送達後十日內向本院提出抗告理由狀（須按他造人數附具繕本
），並繳納抗告裁判費新台幣肆拾伍元及送達用雙掛號郵票拾份（每份拾肆元）。
~B 　 　　　　　　書記官　林玉惠
中　　　華　　　民　　　國　　九十一　　年　　　八　　　月　　　七　　　日
                                                                        Ｂ
